臺灣臺南地方法院臺南簡易庭民事判決
109年度南國簡字第7號
原      告  王伯群（即葉東憲之承當訴訟人）    


被      告  臺南市政府警察局交通警察大隊

法定代理人  陳宇桓  
訴訟代理人  吳信文律師
上列當事人間請求國家賠償事件，經本院於民國110年9月22日辯
論終結，判決如下：
    主  文
原告之訴及假執行之聲請均駁回。
訴訟費用由原告負擔。
    事實及理由
壹、程序事項：
一、按賠償義務機關拒絕賠償，或自提出請求之日起逾30日不開
    始協議，或自開始協議之日起逾60日協議不成立時，請求權
    人得提起損害賠償之訴，國家賠償法第11條第1 項定有明文
    。本件原告起訴前曾請求被告國家賠償，經被告於民國109
    年7月30日拒絕原告賠償請求之事實，有原告提出之被告拒
    絕賠償理由書可參（見院卷一第35頁）。核與上開規定相符
    ，故原告提起本件訴訟之前置程序業已具備，其提起本件訴
    訟在程序上並無不合，合先敘明。
二、次按訴訟繫屬中為訴訟標的之法律關係，雖移轉於第三人，
    於訴訟無影響；前項情形，第三人經兩造同意，得聲請代移
    轉之當事人承當訴訟；僅他造不同意者，移轉之當事人或第
    三人得聲請法院以裁定許第三人承當訴訟，民事訴訟法第25
    4條第1、2項定有明文。原告葉東憲於110年5月20日提出債
    權讓與契約書主張其於本件訴訟所主張之相關權利均移轉給
    王伯群，並聲請由王伯群承當訴訟，已經兩造同意，是本件
    由王伯群為葉東憲之承當訴訟人。
貳、實體事項：
一、原告主張：原告前以新臺幣（下同）14萬元向當鋪購買訴外
    人詹宏富所有車牌號碼000-0000號自用小客車（下稱系爭車
    輛），已經當鋪將系爭車輛交付原告由原告取得系爭車輛所
    有權，嗣訴外人陳榮林於109年6月9日駕駛系爭車輛遭臺南
    市政府警察局第三分局安中派出所員警舉發使用已註銷牌照
    車輛之違規事實，而將系爭車輛查扣後拖吊至被告所屬第二
    中隊南區拖吊場保管，原告收受上開罰單後，已繳納違規罰
    鍰，並提出系爭車輛歷次所有權變動之買賣讓與書原本，系
    爭車輛行車執照、當鋪證明書等等系爭車輛之所有權證明資
    料向被告申請領回系爭車輛，惟被告所屬承辦員警就所執掌
    之發還作業相關規定均應瞭解，卻拒不發還系爭車輛，顯已
    屬故意或過失不法侵害原告之所有權，被告應依國家賠償法
    第2 條第2項規定對原告負損害賠償責任，原告所受損害為
    系爭車輛及自109年6月9日起因無車輛可使用所支出之租車
    費用等語。並聲明：1.被告應將系爭車輛車體返還原告（不
    含車牌）或賠償原告14萬元；2.被告應自109年6月9日起至
    系爭車輛發還原告之日止，按日給付原告800元；願供擔保
    請准宣告假執行。
二、被告答辯：
　㈠系爭車輛業於109年5月4日因登記行照上車主詹宏福死亡而逕
    行註銷，且未重行申領牌照，故原車牌號碼000-0000號牌照
    依法不得使用，亦即系爭車輛已無合法之行車執照，原告亦
    未提出車輛原始證明供查驗，且原告所提出之流當讓渡合約
    書亦有載明系爭車輛因債權問題僅供保管及正當使用，亦無
    從證明原告已取得系爭車輛所有權，是被告所屬員警拒絕原
    告領車，並無何故意或過失不法侵害原告所有權之情事，與
    國家賠償法第2條第2項要件明顯不合。
　㈡又原告於109年6月20日向被告所屬第二中隊南區拖吊場申請
    返還系爭車輛經被告否准乃屬公法上之行政處分行為，如該
    行政處分有違法，原告自得提起訴願、行政訴訟等相關行政
    程序救濟，非屬國家賠償之範疇，且系爭車輛仍由被告移置
    保管中，如被告之上開行政處分遭撤銷，原告自得據此領回
    系爭車輛，無須由民事法院判決被告返還車輛。又系爭車輛
    僅係由被告依法移置保管中，並未滅失或有遭他人領回之情
    事，是縱系爭車輛為原告所有，原告取得行政判決後仍能領
    回，所有權亦並未受有損害。
　㈢原告就被告否准原告領回系爭車輛之行政處分（即原告本件
    起訴之同一事實）已有提起訴願，經臺南市政府受理後已於
    109年10月7日決定訴願駁回，復經原告提起行政訴訟，原告
    於行政訴訟中亦有請求返還系爭車輛及租金賠償，與本件請
    求內容均相同，原告請求內容既得依行政訴訟程序救濟，再
    提起本件國家賠償之訴，並無理由。　
　㈣並聲明：原告之訴駁回；訴訟費用由原告負擔。
三、兩造不爭執之事項：
  ㈠原告所主張之系爭車輛原車牌號碼為000-0000號（廠牌：三
    陽、型號：ELAN TRAADD-A、引擎號碼：D4FBHU745858號）
    自用小客車，系爭車輛之行車執照係由詹宏福於106年4月26
    日領照，嗣於109年5月4日因詹宏福死亡經逕行註銷。（本
    院卷一第167頁至第169頁）
  ㈡被告對原告所提出本院卷一第137頁、第139頁流當車讓渡合
    約書2份之真正不爭執。（本院卷一第137頁、第139頁）
  ㈢訴外人陳榮林於109年6月8日駕駛系爭車輛遭臺南市政府警察
    局第三分局安中派出所所屬警員舉發使用已註銷車牌號碼之
    違規事實，並查扣系爭車輛，系爭車輛現由被告所屬第二中
    隊南區拖吊場保管。（本院卷一第191、193頁）
  ㈣原告於109年6月20日向被告所屬第二中隊南區拖吊場申請返
    還系爭車輛，遭被告否准申請，有第二中隊南區拖吊小隊10
    9年7月3日職務報告在卷可稽。（本院卷一第195頁）
  ㈤原告主張被告應負國家賠償責任，曾於109年7月1日依國家賠
    償法向被告請求國家賠償，經被告臺南市政府於109年7月30
    日以南市警交秘字第1090388314號函附拒絕賠償理由書。
  ㈥原告於109年7月1日有提出系爭車輛行車執照影本、桃園市當
    鋪商業同業公會證明書、詹宏福身分證正、反面影本及流當
    車讓渡合約書等資料就被告駁回原告申請發還系爭車輛之行
    政處分提出訴願，經臺南市政府以109年10月7日府法濟字第
    1091186307號訴願決定書駁回訴願後，原告已於109年12月4
    日提起行政訴訟，由本院以109年度簡字第137號返還車輛事
    件受理在案。（本院卷一第33頁至第36頁、第243頁至第248
    頁、第259頁至第270頁、卷二第52頁）
四、兩造爭執事項：
  ㈠原告於109年10月22日曾提出答辯（二）狀追加主張請求權基
    礎民法第767條第1項及第962條第2項為訴之追加，惟原告所
    主張之內容已有提起行政訴訟，經本院行政訴訟庭審理，該
    部分本院並無受理權限，已經本院移送行政訴訟庭審理，是
    本件本院僅需就原告依國家賠償法第2條第2項所為之主張為
    審理，此亦經兩造確認無誤，是本院原整理之上開爭點已無
    庸審酌。
  ㈡被告否准原告申請領回系爭車輛之行政處分，是否屬於國家
    賠償法第2條第2項前段之故意或過失不法侵害行為？原告權
    利是否因此受有損害？
  ㈢原告依國家賠償法第2條第2項請求被告返還系爭車輛或賠償1
    4萬元，並請求被告自109年6月9日起按日賠償原告800元，
    是否有理由？
五、本院得心證理由：
  ㈠按國家賠償法第2條第2項前段規定所負損害賠償責任，係就
    公務員職務上侵權行為所負之間接責任，必先有特定之公務
    員於執行職務行使公權力時，因故意或過失不法侵害人民之
    自由或權利，該特定公務員之行為已構成職務上之侵權行為
    時，國家始應對該受損害之人民負賠償之責任。且國家機關
    依國家賠償法負賠償責任，係以其所屬公務員行使公權力之
    行為，具違法性為前提要件，此觀國家賠償法第2 條規定自
    明。倘國家機關所屬公務員依法行政，為公權力之正當行使
    ，即欠缺違法性，訴請賠償，即屬無據。次按當事人主張有
    利於己之事實者，就其事實有舉證之責任，民事訴訟法第27
    7 條前段定有明文。所謂舉證係指就爭訟事實，提出足供法
    院對其所主張者為有利認定之證據而言，若所舉證據不能對
    其爭訟事實為相當之證明，自無從認定其主張為真正。本件
    原告係依國家賠償法第2條規定提起本訴，自應就該條構成
    要件即⑴行為人為公務員；⑵須為執行職務行使公權力之行為
    ；⑶須係不法之行為；⑷須行為人有故意或過失；⑸須侵害人
    民之自由或權利；⑹須不法行為與損害之發生有相當因果關
    係等事實，負舉證之責。
　㈡又按「汽車牌照之登記主體已不存在及融資性租賃車輛租用
    人登記主體不存在或其領用資格喪失者，其繼承人、負責人
    、清算人、承受人或出租人應向公路監理機關申請異動登記
    。」、「前條第1 項應申請異動登記之義務人未辦理異動登
    記者，公路監理機關得催告該義務人於15日內辦理異動登記
    ，逾期未辦理者，或繼承人未於被繼承人死亡後1 年內辦理
    異動登記，或經有關機關（構）依法公告後仍無人認領之車
    輛，公路監理機關應逕行註銷該車輛牌照。」道路交通安全
    規則第32條第1 項、第33條第1 項分別定有明文；又「汽車
    有下列情形之一者，處汽車所有人新臺幣3,600 元以上10,8
    00元以下罰鍰，並禁止其行駛：…四、使用吊銷、註銷之牌
    照。…第1 項第4 款、第6 款及第8 款之汽車當場移置保管
    ，並通知汽車所有人限期領回之。」道路交通管理處罰條例
    （下簡稱道條例）第12條第1項第4款亦有明文。經查，系爭
    車輛原為訴外人詹宏福所有，為兩造所不爭執，另系爭車輛
    因詹宏福死亡無人辦理異動登記，已經公路監理機關逕行註
    銷牌照，亦為原告所不爭執，是訴外人使用系爭車輛遭被告
    所屬員警製單，並將系爭車輛移置保管場，自屬依法執行職
    務行為，先予說明。
　㈢又按「前項移置或扣留，得向汽車所有人收取移置費及保管
    費；其不繳納者，追繳之。第一項移置保管或扣留之車輛，
    經通知車輛所有人限期領回；屆期未領回或無法查明車輛所
    有人，經公告三個月，仍無人認領者，由移置保管機關拍賣
    之，拍賣所得價款應扣除違反本條例規定應行繳納之罰鍰、
    移置費、保管費及其他必要費用後，依法提存。」亦為道交
    條例第85條之3第3項所明定。準此，因無牌照卻仍行駛於道
    路，經被告依法當場移置保管之系爭車輛，有權領回系爭車
    輛之人，限於該車之所有權人，是原告向被告申請領回系爭
    車輛時，被告自須查明申請領回是否為該車輛所有權人，即
    尚須被告核定是否有給付請求權，而被告審核原告所提出之
　　資料否准原告之申請，核屬被告行政之裁量處分，原告如對
    被告否准之處分不服，應得循提起訴願及行政訴訟法第5條
    課予義務訴訟之途徑為救濟，尚難逕以被告否准原告之申請
    即主張被告所屬承辦員警執行職務有不法之故意或過失，而
    原告實際亦已就被告上開否准處分提起訴願及行政訴訟，並
    提起給付訴訟請求返還系爭車輛及相關賠償，原告就相同情
    事同時又提起本件國家賠償，已難認有權利保護之必要。
　㈣又縱認原告有依國家賠償法第2 條第2 項前段起訴之權利，
    然依前所述，仍應由原告就該條文要件即執行職務之公務員
    有故意或過失之不法行為致原告權利受損害為舉證，原告固
    主張依原告申請時所提出之詹宏福行車執照正本、原告身分
    證正本及歷次讓渡書資料（即本院卷一第137頁、139頁之流
    當車讓渡合約書）即足以證明原告為系爭車輛所有權人，被
    告卻不予實質認定所有權歸屬即否准原告之申請，被告所屬
    承辦員警就其執掌之職務行使即有故意及重大過失云云，惟
    查：
　⒈臺南市政府警察局執行交通違規車輛移置與保管作業規定要
    點第6點第2款、第3款有規定：發還保管之違規車輛應注意
    事項：（二）非監理機關登記之車主，惟持有違規車輛所有
    權之相關文件請求領車者，需符合下列要件之一，並經稽核
    後，始同意辦理領車...1.提供合法買賣證明書正本，並有
    實質交付者...，如有事證無法當場釐清得暫緩發還；（三
    ）非屬上述情形，惟符合下列要件之一者，同意辦理領車：
    1.持有車主行車執照或車輛原始證明及領車人駕駛執照或身
    分證查驗相符（所附證件需影存）。...」，原告並非系爭
    車輛車籍資料登記之車主，此為原告所不爭執，是原告申請
    發還被告保管之系爭車輛，被告承辦員警自需審酌原告所提
    出之文件並予以稽核是否符合相關要件。
　⒉原告固主張其已提出車主詹宏福之行車執照，然詹宏福已死
    亡，此為原告所不爭執，而「汽車牌照之登記主體已不存在
    及融資性租賃車輛租用人登記主體不存在或其領用資格喪失
    者，其繼承人、負責人、清算人、承受人或出租人應向公路
    監理機關申請異動登記。」、「前條第一項應申請異動登記
    之義務人未辦理異動登記者，公路監理機關得催告該義務人
    於十五日內辦理異動登記，逾期未辦理者，或繼承人未於被
    繼承人死亡後一年內辦理異動登記，或經有關機關（構）依
    法公告後仍無人認領之車輛，公路監理機關應逕行註銷該車
    輛牌照。」，系爭車輛之牌照已遭註銷，迄今原車牌號碼00
    0-0000號亦未重行申領牌照，依法不得使用之，已如前述，
    是系爭車輛已無合法之行車執照，且詹宏福既已死亡，其是
    否仍為車主，自屬有疑，被告以原告所提出之詹宏福行車執
    照，尚難逕認已符合上開要點所規定之車主行車執照而同意
    原告領回系爭車輛，實難認有何故意或過失之不法行為。
　⒊至原告所提出之流當車讓渡合約書二份分別為群益精品當鋪
    於108年8月20日與陳慶誠所簽立之合約書、楊家絨於109年3
    月26日與原告簽立之合約書，此有原告提出之流當車讓渡書
    合約書二份附卷可憑（本院卷一第137頁、第139頁），並非
    詹宏福所簽立之讓渡書（原告固於本院訴訟中另提出桃園市
    當舖商業同業公會證明書乙份，惟被告否認原告向被告申請
    返還系爭車輛時有提出上開證明書，亦未據原告爭執並提出
    其他舉證，是該證明書本院即無庸審酌），且由上開讓渡合
    約書形式觀之，讓與人及受讓人並無連續，是否足資證明原
    告已合法受讓系爭車輛，亦堪質疑，況再觀上開二份讓渡書
    第4、5條均載明「本車因債權問題，僅供保管及正當使用，
    乙方須負維修責任及承擔法院強制執行、銀行及融資公司將
    車輛取回之風險，乙方不得異議」、「該車只能以權利報廢
    車使用，如行駛路上有紅單或稅金須由乙方負責繳納與甲方
    無關」等文字，且亦無何買賣價金之記載，確難逕以此認定
    所有權歸屬，核亦非屬上開要點所規定之合法買賣證明書正
    本，被告抗辯尚不能單憑上開流當車讓渡合約書即認定原告
    已取得系爭汽車所有權，亦非無據，是被告因認原告所提出
    之資料尚無從確認原告為系爭車輛所有權人而否准其領車之
    申請，實難謂執行職務有何故意及重大過失之不法行為。
　⒋此外，原告未再提出其他舉證，則原告主張被告所屬公務員
    駁回原告之申請係執行職務有故意或過失之不法行為云云，
    即難憑採。再者，原告就被告上開申請之否准行政處分已提
    起行政訴訟請求被告返還系爭車輛，系爭車輛亦尚在被告保
    管中，而上開移置保管場，依法有據，亦已說明如前，原告
    如就系爭車輛確已取得所有權，原告自得依行政訴訟判決內
    容取回車輛，其車輛財產權亦難謂已有遭被告不法侵害之情
    事，是本件依原告之主張及舉證，實難認已有符合國家賠償
    法第2條第2項之要件。
六、綜上所述，被告否准原告申請取回系爭車輛，並不構成國家
    賠償法第2條第2項前段所規定之公務員執行職務有故意或過
    失之不法侵害原告財產權之行為，則原告依據國家賠償法第
    2條前段規定，請求被告將系爭車輛返還原告或賠償原告14
    萬元及自109年6月9日起至系爭車輛發還原告之日止，按日
    給付原告800元，為無理由，應予駁回。其假執行之聲請，
    亦失所據，併予駁回。
七、本件判決基礎已經明確，兩造其餘之攻擊防禦方法及訴訟資
    料經本院審酌後，核與判決結果不生影響，無一一論述之必
    要，一併說明。
八、訴訟費用負擔之依據：民事訴訟法第78條。
中　　華　　民　　國　　110 　年　　10　　月　　22　　日
                  臺灣臺南地方法院臺南簡易庭
                                  法  官  童來好
上列為正本，係照原本作成。
如不服本判決，應於送達後20日內向本庭（臺南市○○路0段000號
）提出上訴狀（須按他造當事人人數附繕本）。
中　　華　　民　　國　　110 　年　　10　　月　　22　　日
                                  書記官  郭倢妮